【裁判字號】    95,中簡上,316
【裁判日期】    950810
【裁判案由】    恐嚇取財等
【裁判全文】
臺灣臺中地方法院刑事判決    九十五年度中簡上字第三一六號
上  訴  人
即  被  告  甲○○
上列上訴人因恐嚇取財等案件，不服本院臺中簡易庭九十五年度
中簡字第四五九號中華民國九十五年二月二十七日第一審簡易判
決（聲請案號：臺灣臺中地方法院檢察署九十四年度偵字第一六
三三三號），提起上訴，本院判決如下：
    主    文
原判決撤銷。
甲○○幫助共同連續意圖為自己不法之所有，以詐術使人將本人
之物交付，累犯，處有期徒刑肆月，如易科罰金，以銀元參佰元
即新臺幣玖佰元折算壹日；緩刑參年。
    犯罪事實
一、甲○○前曾於民國九十年間因犯過失致死罪，經臺灣彰化地
    方法院判處有期徒刑七月確定，於九十二年五月二十六日縮
    刑期滿執行完畢，仍未警惕，又於九十四年三月間見報載收
    購金融機構帳戶之廣告後，已可預見此乃詐欺集團欲詐欺取
    財以供被害人匯款而逃避司法人員追緝之用，竟仍不惜發生
    此種後果，而與對方聯繫後，基於幫助他人詐欺取財之不確
    定故意，於九十四年三月間，在國道中山高速公路彰化縣之
    溪湖交流道附近，以新臺幣（下同）四千元之代價，將其在
    中國信託商業銀行員林分行所申設00000000000
    0號帳戶之存摺、提款卡（含密碼）交付真實身分不詳、自
    稱「阿吉」之某成年男子。其後由包括蔡明松、莊添福（以
    上二人均由檢察官另案偵辦）等人所組成之詐欺集團，基於
    意圖為自己不法所有之共同概括犯意聯絡，即利用上述甲○
    ○帳戶在內之數個人頭帳戶，而連續對譚誠明、張淑俐等人
    詐欺取財得手，其等所實施之詐術、使用之人頭帳戶來源及
    所得財物，均詳如附表所載。嗣因蔡明松、莊添福為警循線
    於九十四年四月十四日十四時許，在台中巿建成路八０一號
    三０三室查獲，扣得如附表所示等人頭帳戶之存摺及提款卡
    等物，始進而查獲上情。
二、案經台中巿警察局第五分局報請臺灣臺中地方法院檢察署檢
    察官偵查後，聲請以簡易判決處刑。
    理    由
一、被告甲○○經本院訊問後，雖坦承有於上述時地以四千元之
    代價，將其中國信託商業銀行員林分行帳戶之存摺、提款卡
    （含密碼）交付該名綽號「阿吉」之成年男子，惟矢口否認
    涉嫌幫助詐欺取財罪，辯稱：他出售帳戶後，有於事後通知
    對方切勿使用上述帳戶，且至為警查獲時止，並無任何被害
    人將款項匯入該帳戶內，實未提供蔡明松、莊添福等正犯任
    何助力，自不為罪云云。經查：
    (一)如附表所載，由包括蔡明松、莊添福在內所組成之詐欺集
      團，利用被告及馮恒文、曾柏翔、王伯敬、胡智韋、洪參
      益、林延信、徐炳煌（以上七人業經原審分別判處有期徒
      刑三月、四月，均得易科罰金確定）等人所申設之金融機
      構帳戶為工具，而對共同連續被害人譚誠明、張淑俐詐欺
      取財得手等事實，計有：1.被害人譚誠明、張淑俐之子林
      信樟及共同被告馮恒文等七人於警詢時之陳述；2.扣案如
      附表所示帳戶之存摺影本暨開戶及交易明細資料；3.中國
      信託商業銀行九十五年七月二十六日中信銀集作0000
      000000四０號函附被告所申設000000000
      000號帳戶之歷史交易查詢報表；4.如附表所示被害人
      譚誠明、張淑俐之匯款單影本等證據方法可資證明。
    (二)又從前項已得證之事實，可知被告言其透過報載之廣告，
      而於九十四年三月間，在國道中山高速公路彰化縣之溪湖
      交流道附近，以四千元之代價，將該帳戶之存摺、提款卡
      （含密碼）等物交付真實身分不詳、綽號「阿吉」之成年
      男子等自白，應與事實相符，亦可採為證據。
    (三)而被告既有前往中國信託商業銀行員林分行申設上述存款
      帳戶之智識程度，即足見其知悉設此帳戶後可供存、提或
      匯款之用，且任何人儘可自行申請開立帳戶，毋須別事蒐
      集他人之帳戶使用。本院因認被告於綽號「阿吉」之成年
      男子願以四千元為代價換取上述帳戶使用時，已可預見將
      被持供詐欺取財之犯罪使用，以逃避司法人員之追緝，於
      主觀上懷有幫助他人詐欺取財之不確定故意。
    (四)按幫助犯之幫助行為乃指對於被幫助者之犯罪行為，予以
      物質或精神上之支持，而使被幫助者得以實現構成要件或
      易於實現構成要件，或使被幫助者之犯罪行為造成更大之
      損害；故幫助行為與正犯之犯罪結果間，並不需要具有因
      果關係，僅須是與正犯實施犯罪有關之幫助行為，即可構
      成幫助犯。查本件有蔡明松、莊添福等正犯對於譚誠明、
      張淑俐等被害人詐欺取財得手，已見前述，儘管被告之帳
      戶並非被害人之匯款帳戶，但被告與馮恒文、曾柏翔、王
      伯敬、胡智韋、洪參益、林延信、徐炳煌等人所申設如附
      表所載之帳戶為蔡明松、莊添福等人集合運用，使該詐欺
      集團得因應各受害個案不同之狀況及本身提款之迅速、便
      利，而選取適合之帳戶以供被害人匯款，於物質上及精神
      上均有助於該集團實現詐欺取財犯罪之事實，已至為明確
      。故被告辯稱因無被害人匯款至其帳戶內，即不應成罪云
      云，並非可採。至其另辯稱於出售帳戶後，曾通知對方切
      勿使用乙節，既係事後所為，不論屬實與否，於其應構成
      詐欺取財罪之幫助犯，尚不生影響，亦予敘明。
    (五)綜合上述，本件事證明確，被告幫助詐欺取財之犯行，已
      足可認定；所為無罪之辯解，殊無可採。
三、查被告行為後，刑法第三十條第一項：「幫助他人犯罪者，
    為從犯。雖他人不知幫助之情者，亦同」雖已於九十四年二
    月二日修正公布為：「幫助他人實行犯罪行為者，為幫助犯
    。雖他人不知幫助之情者，亦同」並自九十五年七月一日起
    施行；惟此項修正之目的無非在確定幫助犯之性質，而採共
    犯從屬性說之「限制從屬形式」，以杜共犯獨立性說與從屬
    性說之爭議，並明示幫助犯之成立，須被幫助者著手犯罪之
    實行，且具備違法性為必要，是修正之結果對於本件被告並
    不生有利或不利之情形。又幫助犯之處罰，上述新舊法條之
    第二項僅為用語之修正，就其皆得按正犯之刑減輕之，初無
    不同。故關於本件之幫助犯部分，逕依上述修正後刑法第二
    條第一項前段，適用行為時之舊法即可，尚無新舊法比較適
    用之問題。再按連續幫助與幫助連續原屬有別，如基於概括
    犯意，多次幫助他人犯罪，為連續幫助；如以一幫助行為，
    幫助他人連續犯罪，則為幫助連續，就幫助犯言，僅有一次
    之犯罪行為（最高法院八十六年度臺上字第五六八０號、八
    十七年度臺上字第三八六五號判決參照）。從而：
    (一)核被告所為，係犯修正前刑法第三十條第一項、刑法第三
      百三十九條第一項之幫助共同連續詐欺取財罪。
    (二)又修正前刑法第三十條第二項明定：「從犯之處罰，得按
      正犯之刑減輕之」，故依上開規定，減輕其刑。
    (三)再者，被告曾於九十年間因犯過失致死罪，經臺灣彰化地
      方法院判處有期徒刑七月確定，於九十二年五月二十六日
      縮刑期滿執行完畢乙節，有其臺灣高等法院被告前案紀錄
      表、臺灣臺中地方法院檢察署刑案資料查註紀錄表各一件
      附卷足憑，今其於五年以內再故意犯本件有期徒刑以上之
      罪，不論依上述修正前刑法第四十七條，或修正後刑法第
      四十七條第一項之規定，均構成累犯，故無有利或不利之
      情形，自不生新舊法比較之問題，應逕依刑法第二條第一
      項前段，按修正前刑法第四十七條，論以累犯，並加重其
      刑，且先加後減之。
    (四)爰審酌被告任意將其帳戶資料交付不詳身分者使用，助長
      詐欺取財之犯罪，被害人所受損害非微，並再參考其素行
      、犯罪之動機、目的、手段、方法等一切情狀後，量處如
      主文所示之刑。
    (五)關於易科罰金之折算標準，上述修正公布施行前刑法第四
      十一條第一項前段規定：「犯最重本刑為五年以下有期徒
      刑以下之刑之罪，而受六個月以下有期徒刑或拘役之宣告
      ，因身體、教育、職業、家庭之關係或其他正當事由，執
      行顯有困難者，得以一元以上三元以下折算一日，易科罰
      金。」又修正前罰金罰鍰提高標準條例第二條明定：「依
      刑法第四十一條易科罰金或第四十二條第二項易服勞役者
      ，均就其原定數額提高為一百倍折算一日；法律所定罰金
      數額未依本條例提高倍數，或其處罰法條無罰金刑之規定
      者，亦同。」故被告行為時之易科罰金折算標準，應以銀
      元三百元即新臺幣九百元折算一日。然九十五年七月一日
      修正公布施行之刑法第四十一條第一項前段，已修正為：
      「犯最重本刑為五年以下有期徒刑以下之刑之罪，而受六
      個月以下有期徒刑或拘役之宣告者，得以新臺幣一千元、
      二千元或三千元折算一日，易科罰金。」經比較修正前後
      之易科罰金折算標準，顯以九十五年七月一日修正公布施
      行前之規定較有利於受刑人，故應依刑法第二條第一項前
      段，適用修正前刑法第四十一條第一項前段規定，定其折
      算標準。
    (六)原審判決對被告論罪科刑，雖非無見，惟因上述刑法修正
      施行之結果，而不及就易科罰金之折算標準比較新、舊法
      之適用，致無可維持，故被告之上訴雖無理由，仍應由本
      院撤銷改判。
    (七)末按犯罪在上述刑法施行前，於新法施行後，緩刑之宣告
      ，應適用新法第七十四條之規定（參見最高法院九十五年
      第八次刑事庭會議決議）。查被告雖有上開過失致死罪之
      前科，但未曾因故意犯罪受有期徒刑以上刑之宣告，此有
      前揭臺灣高等法院被告前案紀錄表、臺灣臺中地方法院檢
      察署刑案資料查註紀錄表各一份在卷可按；又其患有輕度
      肢體障礙，父親亦為殘障人士，父母均年邁而無工作能力
      ，家中經濟困難等情節，亦已提出身心障礙手冊影本、村
      長出具之清寒證明、臺灣彰化地方法院民事執行處囑託查
      封登記書影本、財團法人彰化基督教醫院診斷書等各一件
      加以釋明，顯見其所以貪圖小利而誤觸本案，應係生活困
      難所致，惟經本件之偵、審程序後，應已得有教訓，日後
      信無再犯之虞；本院因認前開所宣告之刑以暫不執行為宜
      ，故併宣告緩刑三年，以利自新。
據上論斷，應依刑事訴訟法第四百五十五條之一第一項、第三項
、第三百六十九條第一項前段、第三百六十四條、第二百九十九
條第一項前段，刑法第二條第一項前段、修正前刑法第三十條第
一項、第三百三十九條第一項、修正前刑法第三十條第二項、修
正前刑法第四十七條、修正前刑法第四十一條第一項前段、第七
十四條第一項第一款，罰金罰鍰提高標準條例第一條前段、修正
前罰金罰鍰提高標準條例第二條，現行法規所定貨幣單位折算新
臺幣條例第二條，判決如主文。
本案經檢察官乙○○到庭執行職務。
中    華    民    國    95    年    8     月    10    日
                  刑事第十二庭  審判長法  官  王鏗普
                                      法  官  羅智文
                                      法  官  莊深淵
上正本證明與原本無異。
本件不得上訴。
                                      書記官  黃英寬
中    華    民    國    95    年    8     月    10    日
附錄本案論罪科刑法條全文
修正前刑法第三十條：
幫助他人犯罪者，為從犯。雖他人不知幫助之情者，亦同。
從犯之處罰，得按正犯之刑減輕之。
刑法第三百三十九條第一項：
意圖為自己或第三人不法之所有，以詐術使人將本人或第三人之
物交付者，處五年以下有期徒刑、拘役或科或併科一千元以下罰
金。
附表
┌──┬────┬─────┬────────────┬─────────┐
│編號│帳戶申請│帳戶所屬行│交付帳戶予詐欺集團成員之│蔡明松、莊添福等人│
│    │人姓名  │庫及帳號  │時間及地點              │詐欺取財之手法及所│
│    │        │          │                        │得財物            │
├──┼────┼─────┼────────────┼─────────┤
│    │馮恆文  │臺中北屯郵│94年3、4月，在臺中市崇德│該詐欺集團成員於民│
│    │        │局第700002│路與北平路口。          │國94年3月30、94年4│
│    │        │0000000000│                        │月6日以電話向譚誠 │
│    │        │2號、台新 │                        │明詐稱：其因中獎可│
│    │        │國際商業銀│                        │獲得獎金，惟須將新│
│    │        │行北台中分│                        │臺幣（下同）21萬元│
│    │        │行第812027│                        │、45萬元匯入本編號│
│    │        │0000000000│                        │所示臺中北屯郵局之│
│    │        │0號、臺灣 │                        │帳戶內，始能領取獎│
│    │        │中小企業銀│                        │金等語，致譚誠明信│
│    │        │行北屯分行│                        │以為真，依詐欺集團│
│    │        │第00000000│                        │成員指示如數匯款至│
│    │        │748804號、│                        │該帳戶。          │
│一  │        │復華商業銀│                        │                  │
│    │        │行北屯分行│                        │                  │
│    │        │第00000000│                        │                  │
│    │        │00000000號│                        │                  │
│    │        │、第一商業│                        │                  │
│    │        │銀行南臺中│                        │                  │
│    │        │分行第0074│                        │                  │
│    │        │0000000000│                        │                  │
│    │        │號、中國信│                        │                  │
│    │        │託商業銀行│                        │                  │
│    │        │文心分行第│                        │                  │
│    │        │0000000000│                        │                  │
│    │        │63636號   │                        │                  │
├──┼────┼─────┼────────────┼─────────┤
│    │甲○○  │中國信託商│94年3月，在彰化縣溪湖交 │                  │
│二  │        │業銀行員林│流道附近。              │                  │
│    │        │分行第0785│                        │                  │
│    │        │00000000號│                        │                  │
├──┼────┼─────┼────────────┼─────────┤
│    │曾柏翔  │臺灣中小企│93年10月，在臺南市○○路│                  │
│    │        │業銀行南臺│上。                    │                  │
│三  │        │南分行第  │                        │                  │
│    │        │0000000000│                        │                  │
│    │        │131926號  │                        │                  │
├──┼────┼─────┼────────────┼─────────┤
│    │王伯敬  │神岡圳堵郵│94年3月15日在神岡圳堵郵 │                  │
│四  │        │局第014106│局。                    │                  │
│    │        │0000000號 │                        │                  │
├──┼────┼─────┼────────────┼─────────┤
│    │胡智韋  │台南永康鹽│94年2、3月，在臺南縣永康│                  │
│五  │        │行郵局第00│市。                    │                  │
│    │        │0000000000│                        │                  │
│    │        │26號      │                        │                  │
├──┼────┼─────┼────────────┼─────────┤
│    │洪參益  │高雄內惟郵│94年3月8日，在高雄縣鳳山│詐欺集團成員於94年│
│    │        │局第004111│市。                    │4月1日以電話向張淑│
│    │        │00000000號│                        │俐詐稱：其因中獎可│
│    │        │          │                        │獲得獎金，惟須將80│
│六  │        │          │                        │萬元匯入本編號所示│
│    │        │          │                        │帳戶，始能領取獎金│
│    │        │          │                        │等語，致張淑俐信以│
│    │        │          │                        │為真，依詐欺集團成│
│    │        │          │                        │員指示，如數匯款至│
│    │        │          │                        │該帳戶。          │
├──┼────┼─────┼────────────┼─────────┤
│    │林延信  │嘉蔡北社郵│94年3月，在嘉義火車站。 │                  │
│七  │        │局第700005│                        │                  │
│    │        │0000000000│                        │                  │
│    │        │07號      │                        │                  │
├──┼────┼─────┼────────────┼─────────┤
│    │徐炳煌  │中國國際商│94年3月，在臺中市○○路 │                  │
│    │        │業銀行第01│。                      │                  │
│    │        │000000000 │                        │                  │
│    │        │號、華僑商│                        │                  │
│八  │        │業銀行第03│                        │                  │
│    │        │0000000000│                        │                  │
│    │        │73號、臺中│                        │                  │
│    │        │商業銀行第│                        │                  │
│    │        │0000000000│                        │                  │
│    │        │44號      │                        │                  │
└──┴────┴─────┴────────────┴─────────┘


司法院資訊處製作；財團法人民間司法改革基金會備份。
